【裁判字號】    99,台上,6539
【裁判日期】    991021
【裁判案由】    貪污
【裁判全文】
最高法院刑事判決            九十九年度台上字第六五三九號
上  訴  人  甲○○
選任辯護人  黃俊仁律師
上列上訴人因貪污案件，不服台灣高等法院台南分院中華民國九
十八年七月二十一日第二審更審判決（九十七年度重上更(三)字第
二一四號，起訴案號：台灣雲林地方法院檢察署八十七年度偵字
第四三八一、五一七０、五四三四、五五六六號，八十八年度偵
字第九０六號），提起上訴，本院判決如下：
    主  文
原判決關於甲○○部分撤銷，發回台灣高等法院台南分院。
    理  由
本件原判決撤銷第一審關於上訴人甲○○部分科刑之判決，經比
較刑法及貪污治罪條例之新舊規定後，改判依修正前即行為時刑
法連續犯規定，論處上訴人連續依據法令從事於公務之人員，經
辦公用工程舞弊罪刑，並為相關從刑之諭知。固非無見。
惟查：(一)原判決於理由內先係以宋至強（同案被告，已於民國九
十五年十一月二十九日死亡，經原審判決公訴不受理確定）、劉
瑛彬、高國輝、潘玉麟等人並非疏濬廢土，而係假疏濬之名，行
盜採之實。潘玉麟、宋至強等於開採之初，應知係盜採，仍與上
訴人假借委託之名，行盜採之實，堪予認定。上訴人、潘玉麟、
宋至強等人與蕭聰結共同竊取公有砂石部分，足見上訴人、宋至
強、潘玉麟等人與蕭聰結共同參與原判決犯罪事實一之(二)竊取公
有砂石部分，事證明確。又謂堪信盜採此部分砂石事宜（指原判
決事實欄一之(四)部分）係由莊崑明與上訴人主導，而莊崑明不僅
與林振銘、陳明樑間，及與張峻銘、梁明財間有犯意聯絡，渠與
上訴人就竊取砂石部分，亦有犯意聯絡，至為明確等語。然嗣於
論罪理由則以上訴人所為係犯（修正前）貪污治罪條例第四條第
一項第三款經辦公用工程舞弊罪。渠係從中舞弊謀取不法利益，
並無自行從事盜採砂石之行為，即無刑法竊盜犯行，檢察官認上
訴人另犯刑法第三百二十一條第一項第四款之罪，自非允洽。因
檢察官認與所犯上開之罪間有方法、結果之牽連關係，為裁判上
一罪關係，爰不另為無罪判決諭知（見原判決第十一、十二、十
六、二十二頁）。則原判決關於上訴人所為有否竊取公有河川砂
石犯行先後所為論敘不相一致，應有判決理由矛盾之違法。又依
原判決認定之事實，上訴人將南投縣竹山鎮田子里乾坑溪橋下及
田子溪河床土石淤積清除工程先後交予王國輝、高國輝、蕭聰結
、宋至強、林志仲、林振銘、陳明樑、莊崑明、張峻銘、梁明財
等人予以清運，而上開宋至強等人實際則均乘該淤積土石清除工
程機會，先後分別將該河川砂石予以盜採外運販賣等情。原判決
理由復謂上訴人與上開宋至強等人並非疏濬廢土，而係假疏濬之
名，行盜採之實。如果無誤，上訴人既明知上揭宋至強等人係假
清除河川淤積土石之名，實際則行盜採河川砂石之實，仍以收取
相當對價及以每立方公尺新台幣（下同）十五元計價方式，向各
該盜採砂石者收取金錢後，任令渠等盜採上開公有河川砂石外運
販賣營利，則所為何能解免該盜取砂石之罪責？乃原判決理由徒
以上訴人無自行從事盜採砂石行為，即認其無竊盜犯行，此一法
律見解不無可議，且嫌理由不備。(二)被告以外之人於審判外之言
詞或書面陳述，除法律有規定者外，不得作為證據，九十二年二
月六日修正公布，同年九月一日起施行之刑事訴訟法第一百五十
九條第一項定有明文。此所稱法律有規定者，即包括同法第一百
五十九條之一至之五所規定傳聞證據具有證據能力之例外情形。
故如欲採被告以外之人於審判外之言詞陳述為證據時，必須於判
決內扼要述明其符合上開何種傳聞證據例外情形之理由，否則即
有違證據法則及判決不備理由之違誤。而依同法第一百五十九條
之三規定，被告以外之人於審判中有該條各款所列死亡、身心障
礙、滯留國外或所在不明等原因，致無法或拒絕陳述之情形之一
，經證明其先前於調查中所為陳述「具有可信之特別情況」，且
為證明犯罪事實之存否所「必要」者，均例外地賦與證據能力。
所謂「具有可信之特別情況」，係屬「信用性」之證據能力要件
，而非「憑信性」之證據證明力，法院自應就其陳述當時之原因
、過程、內容、功能等外在環境加以觀察，以判斷其陳述是否出
於「真意」、有無違法取供等，其信用性已獲得確定保障之特別
情況，加以論斷說明其憑據。然不得僅以該被告以外之人於司法
警察詢問時之程序正當合法、其陳述距案發時間較近，記憶清晰
，即逕謂該陳述具有可信之特別情況。原判決理由以宋至強已於
九十五年十一月二十九日死亡，因渠於法務部調查局雲林縣調查
站（下稱雲林縣調查站）調查時所為陳述，經勘驗其程序正當、
合法，且距案發時日最近，記憶深刻正確，乃認其應具有可信之
特別情況，復對該調查站調查時之陳述如何為證明上訴人犯罪事
實存否所必要之「必要性」乙節，則未置一詞予以說明，即認其
應具有證據能力，乃採為上訴人犯罪論據之一，所為採證難認為
適法，且嫌理由不備。(三)原判決理由先係以證人莊柏椿、林政宗
、許文欽、王建文、林志仲、許建良、張峻銘、梁明財於第一審
審理時，均到庭具結經詰問作證，且為相同之陳述，乃認法院得
逕以渠等在審判中所為供述為證據，故不再說明渠等於雲林縣調
查站之調查筆錄證據能力之有無（見原判決第八頁）。此似意謂
因無引用上開證人於雲林縣調查站調查時之供證，資為上訴人犯
罪論據必要，故對渠等該審判外陳述證據能力之有無，不加論述
。然原判決嗣於說明上訴人涉犯本件經辦公用工程舞弊罪之理由
內，則一再援引證人莊柏椿、林政宗、許文欽、王建文、林志仲
、許建良、張峻銘、梁明財於雲林縣調查站調查時所為供述，而
執為上訴人論罪科刑基礎之一。此其採證自非適法，且有判決理
由論敘前後矛盾之違誤。另原判決並援引潘妙英、王國輝、林炎
利與莊崑明於上開調查站調查時之審判外陳述，資為上訴人本件
犯罪論據之一，然對其如何例外具有證據能力之理由，則未為必
要說明，亦嫌理由不備。(四)原判決事實欄一之(三)認定八十七年一
月間，因林志仲所經營之鴻輝砂石開發有限公司需求砂石原料，
由宋至強告知可買受清除工程砂石，乃經宋至強、潘玉麟介紹，
認識上訴人，並與之洽談買受清除工程砂石事宜。經上訴人同意
由林志仲辦理淤積砂石之疏濬，林志仲並以每立方公尺十五元之
金額支付予上訴人，作為其舞弊之利得，上訴人且出具委託書一
紙予林志仲為憑，再由林志仲聯絡車輛至工地利用疏濬淤積砂石
機會，趁機盜採載運砂石販賣。總計因之竊得三萬一千二百九十
三．六立方公尺砂石。林志仲並分次以林益生名義，分別於同年
四月二十三日匯款五萬三千零三十四元、於同年四月二十四日匯
款十萬元、於同年五月五日匯款十五萬元、於同年五月二十二日
匯款十六萬六千三百七十元，入上訴人設於竹山鎮農會第000
0000號帳戶內，上訴人因之得利四十六萬九千四百零四元等
情。其理由內並引用林志仲於雲林縣調查站調查時之供述，執為
認定甲○○該部分犯罪之主要論據。且說明上開砂石上訴人係以
每一立方公尺十五元作為舞弊利得之金額，而全部砂石數量為三
萬一千二百九十三．六立方公尺，因認此部分上訴人舞弊之得利
確為四十六萬九千四百零四元，而將渠於原審此次更審審理時所
辯「該款裡面另有林志仲向伊購買茶葉之款項」之語，予以摒棄
不採（見原判決第十二、十三頁）。然林志仲於雲林縣調查站調
查時，已供稱伊向上訴人購買國有砂石，先後四次匯款予林某，
總計四十六萬九千四百零四元，其中第四次匯款包含伊向上訴人
購買每斤八百元及一千元之茶葉，各十斤，總計一萬八千元之價
款，其餘才是購買砂石款項等語（見五一七０號偵(一)卷第一五０
頁背面），此似徵上訴人上開辯詞，非全然無憑。依此，則計算
上訴人此部分犯罪利得，自應將該一萬八千元茶葉款扣除。乃原
判決以上開情由將之併計為上訴人此部分犯罪利得，並對之為追
繳沒收之宣告，然對林志仲上開調查時所為有利上訴人之供述，
何以不足採，則未說明其理由，尚嫌理由不備。(五)原判決係依憑
檢察官於八十七年九月十九日之勘驗現場筆錄、所攝照片八幀，
以及扣案之單據即估價單三張，資為上訴人本件科刑判決基礎之
一（見原判決第十一、十二頁）。然上訴人之選任辯護人於原審
此次更審已具狀，及於審理時指檢察官上開勘驗及拍攝之地點，
乃同案被告黃文明之災修工程地點，非上訴人受託直營疏濬地點
，此與該扣案屬傳聞書面之估價單三紙，均與上訴人本件被訴犯
行並無關聯性，應無證據能力（見原審卷(一)第二九八頁、卷(二)第
五十至五十二頁、第九十五頁背面）。原判決對此有利之抗辯未
加論述說明，遽採為上訴人犯罪論據之一，亦嫌理由不備。(六)貪
污治罪條例第四條第一項第三款之犯罪態樣，為「建築或經辦公
用工程或購辦公用器材、物品，浮報價額、數量或收取回扣，或
有其他舞弊情事者」。其係屬公務員之重大貪污行為，所謂「浮
報價額、數量」，係指就原價額、數量故為提高，以少報多，從
中圖利而言；又「回扣」指就應給付之建築材料費或工程價款，
向對方要約，提取一定比率，或扣取其中一部分，圖為自己不法
之所有。則有關「其他舞弊情事」之概括補充性規定，應指與浮
報價額、數量、收取回扣等獲取不法利益者有同等危害性，方可
相提併論，例如偷工減料、以劣品冒充上品、以膺品代替真品等
是。依原判決上開認定之事實，甲○○竊取河川砂石售賣牟利之
行為，與上開貪污治罪條例第四條第一項第三款所指浮報價額、
數量、收取回扣等獲取不法利益之情形，二者就其犯罪態樣及危
害性而言，如何能認其屬該款所指「其他舞弊情事」？不無疑問
。原判決理由認上訴人所為係犯修正前貪污治罪條例第四條第一
項第三款之經辦公用工程舞弊罪，然對上訴人以辦理河川淤積土
石清除工程機會，向盜採砂石業者收取相當對價後，任令渠等假
疏濬之名，實際卻行盜採公有河川砂石之行為，如何得認為係屬
該款所指「其他舞弊情事」乙節，則未置一詞加以論敘，此於本
院前次發回時，已予指明，原審此次更審判決對之仍未加說明，
致原有瑕疵仍然存在，自有判決理由不備之違誤。以上，或係上
訴意旨所指摘，或為本院得依職權調查之事項，應認原判決關於
上訴人部分仍有撤銷發回更審之原因。原判決關於上訴人不另諭
知無罪部分，基於審判不可分之原則，併予發回。
據上論結，應依刑事訴訟法第三百九十七條、第四百零一條，判
決如主文。
中    華    民    國  九十九  年    十    月  二十一  日
                      最高法院刑事第十二庭
                          審判長法官  黃  一  鑫
                                法官  張  春  福
                                法官  林  勤  純
                                法官  陳  國  文
                                法官  宋  明  中
本件正本證明與原本無異
                                      書  記  官
中    華    民    國  九十九  年    十    月  二十九  日
                                                      v

司法院資訊處製作；財團法人民間司法改革基金會備份。
